【裁判字號】    97,訴,598
【裁判日期】    971009
【裁判案由】    遺產稅
【裁判全文】
高雄高等行政法院判決
                                       97年度訴字第598號
                              .
原      告  甲○○○
輔  佐  人  丁○○
被      告  財政部臺灣省南區國稅局
代  表  人  乙○○局長
訴訟代理人  丙○○
            戊○○
上列當事人間遺產稅事件，原告不服財政部中華民國97年5月12
日台財訴字第09713000920號訴願決定，提起行政訴訟，本院判
決如下：
    主  文
原告之訴駁回。
訴訟費用由原告負擔。
    事實及理由
一、事實概要︰
    緣原告之配偶莊新泉於民國91年2月27日死亡，原告於91年
    11月18日辦理遺產稅申報，經核定遺產總額新台幣（下同）
    64,242,659元，遺產淨額35,653,859元，應納稅額9,458,77
    3元。嗣原告於92年12月2日向被告申請主張依民法第1030條
    之1規定，增列生存配偶剩餘財產差額分配請求權扣除額17,
    332,452元，經被告於93年2月16日核定扣除8,886,774元，
    原告並於94年5月10日繳清遺產稅。原告復於96年10月17日
    向被告申請依司法院釋字第620號解釋，增列生存配偶剩餘
    財產差額分配請求權扣除額17,332,452元，以更正遺產稅應
    納稅額云云，案經被告以96年11月14日南區國稅審二字第09
    60058190號函予以否准；原告不服，提起訴願，經遭決定駁
    回；遂提起本件行政訴訟。
二、本件原告主張︰
(一)、原告於92年12月2日向被告請求依民法第1030條之1規定夫妻
    剩餘財產差額分配請求權價值17,332,452元以扣除遺產稅額
    ，被告僅核定8,886,774元得以扣除，原告當時本著信賴原
    則相信政府所屬之行事機關均依法行事，倘如影響人民既存
    有利法律地位，亦有義務更正其錯誤。
(二)、原告於96年10月始知司法院釋字第620號解釋，而向被告申
    請更正生存配偶剩餘財產差額分配請求權價值並更正其遺產
    稅應納稅額。司法院解釋已確定被告所作之處分違憲並逾越
    法律解釋範圍，造成百姓之損害而被告卻無庸負擔賠償及補
    償，而由無辜之百姓承擔過錯。被告仍稱其核定無適用法律
    錯誤且無稅捐稽徵法第28條之適用云云，顯有不合等情。並
    聲明求為判決(一)撤銷訴願決定及原處分；(二)被告應依原告申
    請，作成重新計算夫妻剩餘財產分配請求權之價值，並退還
    溢繳稅款予原告之行政處分。
三、被告則以︰
(一)、原告甲○○○於91年11月18日申報莊新泉君遺產稅，列報遺
    產總額64,242,659元，遺產淨額35,653,859元，嗣於92年12
    月2日申請夫妻剩餘財產差額分配請求權扣除額17,332,452
    元，案經被告依最高行政法院91年度3月份庭長法官聯席會
    議之決議「74年6月4日民法親屬編修正施行前結婚，並適用
    聯合財產制之夫妻，於74年6月5日後其中一方死亡，他方配
    偶依第1030條之1規定行使夫妻剩餘財產差額分配請求權時
    ，夫妻各於74年6月4日前所取得之原有財產，不適用第1030
    條之1規定，不列入剩餘財產差額分配請求權計算之範圍。
    是核定死亡配偶之遺產總額時，僅得就74年6月5日以後夫妻
    所取得之原有財產計算剩餘財產差額分配。」故原告於93年
    2月16日核定夫妻剩餘財產差額分配請求權扣除額8,886,774
    元，係依行為時有效法律所作成之行政處分，核無適用法令
    錯誤，尚無稅捐稽徵法第28條之適用。
(二)、基於法治國家法安定性原則，司法院釋字第620號解釋係於9
    5年12月6日公布，應自解釋公布當日起，向將來發生效力。
    而本件被繼承人莊新泉遺產稅事件關於夫妻剩餘財產差額分
    配請求權部分，被告已於93年2月16日更正核定，原告並於
    94年5月10日繳清遺產稅且未申請復查，已為確定案件。又
    依據財政部96年2月5日台財稅字第09604500470號函釋，該
    項扣除額業經稽徵機關為處分且已確定者，除當事人據以聲
    請司法院解釋之案件外，不再變更。是本件尚無司法院95年
    12月6日釋字第620號解釋之適用，被告否准其申請，核無不
    合等語，資為抗辯。並聲明求為判決駁回原告之訴。
四、兩造之爭點無非以原告配偶莊新泉遺產稅申報事件，原經被
    告核定遺產稅額在案，嗣原告向被告申請主張依民法第1030
    條之1規定，增列生存配偶剩餘財產差額分配請求權扣除額
    17,332,452元，經被告核定扣除8,886,774元，原告並已繳
    清遺產稅而告確定。該遺產稅事件確定後，司法院釋字第62
    0號解釋於95年12月6日公布，原告復向被告申請依司法院釋
    字第620號解釋，增列生存配偶剩餘財產差額分配請求權扣
    除額，以更正遺產稅應納稅額並退還溢繳稅額，是否應予准
    許？經查：
(一)、按「納稅義務人對於因適用法令錯誤或計算錯誤溢繳之稅款
    ，得自繳納之日起5年內提出具體證明，申請退還；逾期未
    申請者，不得再行申請。」「第一項所稱確定，係指左列各
    種情形：一、經稅捐稽徵機關核定之案件，納稅義務人未依
    法申請復查者。二、經復查決定者，納稅義務人未依法提起
    訴願者。三、經訴願決定者，納稅義務人未依法提起再訴願
    者。四、經再訴願決定，納稅義務人未依法提起行政訴訟者
    。五、經行政訴訟判決者。」稅捐稽徵法第28條、第34條第
    3項定有明文。
(二)、原告之配偶莊新泉於91年2月27日死亡，原告於91年11月18
    日辦理遺產稅申報，經核定遺產總額64,242,659元，遺產淨
    額35,653,859元，應納稅額9,458,773元。嗣原告於92年12
    月2日向被告申請主張依民法第1030條之1規定，增列生存配
    偶剩餘財產差額分配請求權扣除額17,332,452元，經被告於
    93年2月16日核定扣除8,886,774元，原告並於94年5月10日
    繳清遺產稅。原告復於96年10月17日向被告申請依司法院釋
    字第620號解釋，增列生存配偶剩餘財產差額分配請求權扣
    除額17,332,452元，以更正遺產稅應納稅額等情，為兩造所
    不爭，並有被告遺產稅核定通知書、遺產稅更正或註銷通知
    書、原告申請書等附於原處分卷可稽，堪以信實。
(三)、次按「中央或地方機關就其職權上適用同一法律或命令發生
    見解歧異，本院依其聲請所為之統一解釋，除解釋文內另有
    明定者外，應自公布當日起發生效力。各機關處理引起歧見
    之案件及其同類案件，適用是項法令時，亦有其適用。惟引
    起歧見之該案件，如經確定終局裁判，而其適用法令所表示
    之見解，經本院解釋為違背法令之本旨時，是項解釋自得據
    為再審或非常上訴之理由。」「本院大法官依人民聲請所為
    法令違憲審查之解釋，原則上應自解釋公布當日起，向將來
    發生效力；經該解釋宣告與憲法意旨不符之法令，基於法治
    國家法安定性原則，原則上自解釋生效日起失其效力，惟為
    賦予聲請人救濟之途徑，本院大法官依人民聲請所為之解釋
    ，對聲請人據以聲請之案件，亦有效力，其受不利確定終局
    裁判者，得以該解釋為再審或非常上訴之理由，此觀本院釋
    字第177號、第185號解釋自明。」司法院釋字第188號、第
    592號解釋有案。復按「主旨：納稅義務人申請扣除民法第
    1030條之1剩餘財產差額分配請求權之遺產稅案件，於95年
    12月6日司法院釋字第620號解釋公布後，請依據本函說明之
    處理原則辦理。請查照。說明：一、95年12月6日司法院釋
    字第620號解釋公布後，始申請扣除民法第1030條之1剩餘財
    產差額分配請求權之遺產稅案件，其經查明得列報該項扣除
    額者，有關剩餘財產之計算範圍，適用該解釋辦理。至於95
    年12月5日以前已申請該項扣除額之案件，參照司法院釋字
    第177號及188號解釋，其處理原則如下：(一)至95年12月5日
    止，該項扣除額業經稽徵機關為處分且已確定者，除當事人
    據以聲請大法官解釋之案件外，不再變更。」亦為財政部96
    年2月5日台財稅字第09604500470號函釋在案。經查，司法
    院釋字第620號解釋係於95年12月6日公布，且該解釋文中並
    無溯及既往之規定，故應自公布日起生效，而本件被繼承人
    莊新泉遺產稅事件，就原告請求依民法第1030條之1規定增
    列夫妻剩餘財產差額分配請求權部分，業經被告於93年2月
    16日核定扣除8,886,774元，並於94年5月10日繳清全部遺產
    稅在案，有繳款書附於原核定卷可稽，且為原告所不爭，亦
    即該遺產稅事件業於司法院釋字第620號解釋公布前即已確
    定在案，揆諸前揭說明，自無司法院釋字第620號解釋之適
    用。
(四)、再以稅捐稽徵法第28條固規定：「對於因適用法令錯誤或計
    算錯誤，溢繳之稅款得自繳納之日起，五年內提出具體證明
    ，申請退還」，但必須稅捐稽徵機關課徵稅捐有適用法令錯
    誤而溢繳稅款者，始有其適用；又「74年6月4日民法親屬編
    修正施行前結婚，並適用聯合財產制之夫妻，於74年6月5日
    後其中一方死亡，他方配偶依第1030條之1規定行使夫妻剩
    餘財產差額分配請求權時，夫妻各於74年6月4日前所取得之
    原有財產，不適用第1030條之1規定，不列入剩餘財產差額
    分配請求權計算之範圍。是核定死亡配偶之遺產總額時，僅
    得就74年6月5日以後夫妻所取得之原有財產計算剩餘財產差
    額分配。」行為時最高行政法院91年度3月份庭長法官聯席
    會議決議在案。再依前揭司法院釋字第620號解釋意旨，亦
    僅宣示最高行政法院91年3月26日庭長法官聯席會議決議，
    ，自公布日起應不再援用。是被告於93年2月16日核定夫妻
    剩餘財產差額分配請求權扣除額8,886,774元，核無適用法
    令錯誤之情形，自無稅捐稽徵法第28條之適用。
(五)、綜上所述，原告主張既不可採，則被告否准原告96年10月17
    日申請依司法院釋字第620號解釋，增列生存配偶剩餘財產
    差額分配請求權扣除額17,332,452元之請求，並無不合；訴
    願決定予以維持，亦無違誤；原告起訴意旨求為均予撤銷，
    並請求被告應依原告申請，作成重新計算夫妻剩餘財產分配
    請求權之價值，並退還溢繳稅款予原告之行政處分，為無理
    由，應予駁回。
五、據上論結，本件原告之訴為無理由，依行政訴訟法第98條第
    1項前段，判決如主文。
中    華    民    國    97    年    10    月    9     日
            高雄高等行政法院第二庭
                        審判長法官  江  幸  垠
                              法官  簡  慧  娟
                              法官  戴  見  草
以上正本係照原本作成。
如不服本判決，應於判決送達後20日內向本院提出上訴書狀，其
未表明上訴理由者，應於提起上訴後20日內向本院提出上訴理由
書（須按對造人數附繕本）；如於本判決宣示或公告後送達前提
起上訴者，應於判決送達後20日內補提上訴理由書（須附繕本）
。未表明上訴理由者，逕以裁定駁回。
中    華    民    國    97    年    10    月    9     日
                            書記官  李  昱


司法院資訊處製作；財團法人民間司法改革基金會備份。
